【裁判字號】    95,易,1030
【裁判日期】    980902
【裁判案由】    偽造文書
【裁判全文】
臺灣臺南地方法院刑事判決              95年度易字第1030號
公  訴  人  臺灣臺南地方法院檢察署檢察官
被      告  甲○○
上列被告因偽造文書案件，經檢察官提起公訴（94年度偵續字第
124號），本院判決如下：
    主  文
甲○○連續行使偽造私文書，足以生損害於他人，處有期徒刑陸
月，如易科罰金，以銀元參佰元即新臺幣玖佰元折算壹日；減為
有期徒刑月，如易科罰金，以銀元參佰元即新臺幣玖佰元折算
壹日，附表一所示偽造署押共陸枚均沒收。又連續行使偽造私文
書，足以生損害於他人，處有期徒刑陸月，如易科罰金，以銀元
參佰元即新臺幣玖佰元折算壹日；減為有期徒刑月，如易科罰
金，以銀元參佰元即新臺幣玖佰元折算壹日，附表二所示偽造署
押共貳枚均沒收。應執行有期徒刑肆月，如易科罰金，以銀元參
佰元即新臺幣玖佰元折算壹日，附表一、二所示偽造署押共捌枚
均沒收。
    事    實
一、甲○○係丙○○之妻弟，因無耕農身分，經丙○○同意於民
    國83年3月22日間，將其購買座落臺南縣佳里鎮○○段917地
    號之農地借名登記予丙○○名下，並於83年6月18日，以丙
    ○○為借款人，向第一商業銀行佳里分行（下稱一銀佳里分
    行）借款新台幣（下同）150萬元，借款期限一年（下稱第
    一筆借款），且由丙○○於上開借款申請書、借據等相關契
    約親自簽名，並蓋用甲○○為丙○○代刻之「丙○○」印章
    ，俟手續完成後，上開印章則由甲○○留存。詎甲○○於第
    一筆借款屆期清償後，因仍有借款之需要，竟基於偽造私文
    書以行使及意圖為自己不法所有之概括犯意，未先徵得丙○
    ○之同意，即擅自冒用丙○○名義，於84年6月20日，向一
    銀佳里分行借款150萬元，並承前上開取得借款目的之概括
    犯意，先後於借款申請書之申請人及借據之借款人欄下偽造
    「丙○○」之署名，及盜蓋先前刻用之「丙○○」之印章，
    而偽造借款申請書之私文書後，交付一銀佳里分行承辦人員
    ，佯係丙○○本人所為之借款而行使，致一銀佳里分行陷於
    錯誤，誤以為係丙○○本人申請貸款，而准予貸款150萬元
    （下稱第二筆借款），並於同月21日核撥該筆150萬元借款
    入該行00000000000號丙○○借款帳戶內。甲○○復承前行
    使偽造私文書概括犯意，分別於同年6月24日、6月29日、8
    月14日、9月27日，在如附表一編號3至6所示銀行取款憑條
    上偽造「丙○○」署押並盜蓋「丙○○」印章而偽造4份取
    款憑條之私文書後，持向一銀佳里分行之承辦人員以行使之
    方式，分別提領50萬元、20萬元、10萬元及轉帳70萬元，將
    詐得之借款提領一空，足生損害於一銀佳里分行及丙○○。
二、上開第二筆借款屆期，甲○○因無法悉數清償，乃另起偽造
    私文書以行使及意圖為自己不法所有之犯意，於85年6月15
    日，未經丙○○之同意，再擅自以丙○○名義，在借款展期
    申請書、借款展期約定書上立約定書人即借款人欄下偽造「
    丙○○」之署名及盜用「丙○○」之印章後，而偽造上開私
    文書後，持以交付一銀佳里分行承辦人員，佯係丙○○所為
    之展期申請6個月（自85年6月21日起至85年12月21日止）而
    行使，致不知情之一銀佳里分陷於錯誤而同意上開借款展期
    ，甲○○因而獲得緩期清償6個月之不法利益，足生損害丙
    ○○及一銀佳里分行對放款管理之正確性。
三、案經丙○○訴由臺灣臺南地方法院檢察署檢察官偵查起訴。
    理  由
一、程序方面
  (一)證人即告訴人丙○○於接受檢察事務官詢問時所為之陳述，
    係被告以外之人於審判外之言詞陳述，既經被告明示不同意
    採為證據之意思，依刑事訴訟法第159條第1項之規定，應認
    為不具證據能力。
  (二)其餘以下所引用之供述或非供述證據，公訴人及被告於本案
    言詞辯論終結前，並未爭執其證據能力，本院審酌前開證據
    之作成或取得之狀況，並無非法或不當取證之情事，且亦無
    顯不可信之情況，並無證據力明顯過低之情形，復經本院於
    審判期日就上開證據依法進行調查、辯論，依刑事訴訟法第
    159條之5規定，均具有證據能力。
二、實體方面
  (一)訊據被告固不否認於上開時間，以告訴人丙○○之名義，向
    一銀佳里分行辦理借款及展期以行使之事實，惟矢口否認有
    何行使偽造私文書、詐欺取財、詐欺得利等犯行，辯稱：84
    年間之借款與85年間之展期，有關借款申請書及展期申請書
    之簽名及蓋印都是丙○○親自為之云云。
  (二)被告為告訴人丙○○之妻弟，係屬姻親關係，因被告無耕農
    身分，遂經丙○○同意，將被告所購買臺南縣佳里鎮○○段
    917地號之農地借名登記予丙○○名下，並以上開土地為擔
    保物，以丙○○為借款人，被告則為連帶保證人，而向一銀
    佳里分行借貸第一筆借款。嗣第一筆借款屆期清償後，再於
    上開時間，仍以丙○○之名義，向一銀佳里分行申辦第二筆
    借款，並就第二筆借款申請展期之事實，業據被告坦承不諱
    ，並經告訴人丙○○陳明在卷，復有一銀佳里分行94年12月
    19 日（94）一佳字第278號函、95年11月8日（95）一佳字
    第313號函文、96年1月12日（96）一佳字第7號函、98年7月
    28日一佳里字第00140號函，暨上開函文檢附之83年6月18日
    授信申請書、借款申請書、約定書，84年6月20日借款申請
    書、借款約定書、85年6月15日借款展期申請書、85年12月
    21日借款展期申請書86年12月20日借款展期申請書、87年12
    月21日借款展期申請書、88年12月23日借款展期申請書、89
    年12月30日借款展期申請書、90年12月21日借款展期申請書
    、91年12月30日借款展期申請書、92年12月31日借款展期申
    請書、印鑑卡資料、84年6月21日借款新台幣150萬元之提領
    憑單資料及交易明細等，在卷足資佐證，此部分事實，堪信
    為真實。
  (三)被告雖辯稱：84年間之借款與85年6月間之展期，有關借款
    申請書及展期申請書之簽名及蓋印都是丙○○親自為之云云
    。惟查：
    1.被告於本院95年10月25日準備程序中初稱：「…84年的時
      候，銀行通知告訴人去蓋章、換單，【他有親自去，但是
      我沒有跟他一起去】。85年的時候，銀行也通知告訴人去
      蓋章、換單，【他也是自己去的】」（見本院卷第45頁）
      等語，繼於於本院95年12月20日準備程序則改稱：「84
      年、85年的時候，【告訴人有跟我一起去第一銀行】，簽
      名與蓋印章都是告訴人親自做的。」（見本院卷第45頁）
      等語，復於本院97年10月9日準備程序中亦陳稱：「【84
      年及85年部分是都是丙○○跟我一起去的】，簽名是丙○
      ○親簽，蓋章是丙○○親自蓋的。」（見本院卷第128頁
      ）等語；再於本院97年10月9日準備程序中被告復又改稱
      ：「【當時是我一個人先去銀行，沒有跟告訴人一起去】
      ，我在那裡等他，銀行就打電話跟告訴人聯絡，問他為何
      沒有來銀行蓋章，之後我就回去了。」（見本院卷第129
      頁）等語，被告就告訴人是否與被告共同前往一銀佳里分
      申辦簽署貸款及展期文件乙節，前後供述矛盾不一，且證
      人即告訴人丙○○否認於84、85年間曾協同被告一同前往
      一銀佳里分行辦理上開第二筆借款及展期（見本院卷第14
      8至150頁），被告上開辯解，實啟人疑竇。
    2.次查，質之被告係於84年間借款申請書等文件何欄位簽名
      ？被告則分別於本院97年10月9日準備程序中陳稱：「（
      問：84年借款，你說你簽名，係簽於何處？）【我是簽在
      借款人欄】，而丙○○是擔保人。（問：你是簽名於借款
      人欄還是連帶保證人欄？）【我確定是借款人欄】。…（
      問：照你先前的陳述，84年的借款，你跟林進忠、林月珠
      、林見福四人一同去銀行，而丙○○沒有去，你在借款申
      請書之借款人欄簽名、蓋章，是簽自己的名字、蓋自己的
      印章，林進忠、林月珠、林見福也去簽名、蓋章作保證人
      ，是否如此？）是。」（見本院卷第130、131頁）；繼於
      本院98年5月27日審理時亦陳稱：「…84年時借款時，丙
      ○○本來不同意，所以【我自己先去第一銀行辦理借款，
      並且以借款人身分簽署借款申請書】，第二天我去拜託丙
      ○○，他本來不願借我，我才請我哥哥去跟他說，…」（
      見本院卷第148頁）等語，足證被告確曾於84年間第二筆
      借款申請書等文件之借款人欄位簽名。被告雖辯稱84 年
      間之借款有關借款申請書上「丙○○」之簽名都是丙○○
      親自為之云云。惟上開84年6月20日第一商業銀行借款申
      請書、85年6月15日第一商業銀行展期申請書，有關「丙
      ○○」之簽名，經本院依職權送憲兵司令部刑事鑑識中心
      鑑定結果，認上開文件之「丙○○」之簽名，與由丙○○
      親自於83年6月15日第一商銀行印鑑卡、85年12月21日、8
      6月12月20日、87年12月21日、88年12月23日、89年12月3
      0日、90年12月21日、91年12月30日、92年12月31日借款
      展期申請書之「丙○○」之字跡，二者間之書寫個性、慣
      性及特徵均不相符，此有憲兵司令部刑事鑑識中心鑑87年
      8月12日憲直刑鑑字第0970001147號鑑定書暨鑑驗報告在
      卷可按（見本院卷第96至118頁），足認上開借款申請書
      及展期同意書上之「丙○○」署押，確非告訴人丙○○所
      為。反觀之卷附84年6月20日第一商業銀行借款申請書、
      借據與85年6月15日第一商業銀行展期申請書及借款展期
      約定書，及84年6月24日、6月29日、8月14日9月27日取款
      憑條，其上「丙○○」簽名書寫字跡，與被告當庭書寫「
      丙○○」筆跡核對結果，不論字跡形狀、運筆趨勢、方向
      等均與被告當庭書寫筆跡相仿，益證上開文件上「丙○○
      」簽名應係被告偽造簽立。
    3.再者，質之被告何以84年6月21日借據（見本院卷第160頁
      ）關於借款人欄之住址與連帶保證人之住址，書寫筆跡均
      一致，被告則辯稱：「丙○○的地址是我幫他學的，可是
      簽名不是我簽的。」（見本院卷第152頁背面）等語，惟
      衡諸常情，苟上開借據係由告訴人丙○○親簽，則告訴人
      逕行於借據上書寫地址即可，焉有另行委由被告代為書立
      之理？況該地址之字跡與「丙○○」署押筆跡相仿，凡此
      被告所辯上情在在與常理相悖，實難置信。
    4.至於，被告盜用之印章，於83年間第一筆借款後，並未交
      還告訴人丙○○，而仍由被告持有中之事實，業據證人即
      告訴人丙○○本院審中證述無訛（見本院卷第150頁背面
      ），參核被告於第二筆借款核撥入丙○○借款帳戶內，亦
      分別於84年6月24日、6月29日、8月14日9月27日，持之蓋
      用於上開取款憑條，足見上開被告於第一筆借款取得後，
      確未歸還告訴人丙○○。
    5.綜上所述，被告確於上開時日，分別冒用告訴人丙○○名
      義於附表一、二所示之私文書偽「丙○○」之造署押及盜
      用丙○○之印章，持向一銀佳里分行辦理借款、提領款及
      展期以行使，致使一銀佳里分行陷於錯誤，而核撥貸款及
      同意延借款期日，被告上開所辯顯係飾卸之詞，不足採信
      ，本件事證明確，被告上開犯行堪以認定。
  (二)論罪科刑：
    1.新舊法比較
      被告行為後，刑法業於94年2月2日修正公布，95年7月1日
      起施行。按行為後法律有變更者，適用行為時之法律，但
      行為後之法律有利於行為人者，適用最有利於行為人之法
      律，修正後刑法第2條第1項定有明文。此條規定係規範行
      為後法律變更所生新舊法律比較適用之準據法，本身尚無
      新舊法比較之問題，於新法施行後，應一律適用新法第2
      條第1項之規定，為「從舊從輕」之比較。而本次法律變
      更，比較時應就罪刑有關之共犯、未遂犯、想像競合犯、
      牽連犯、連續犯、結合犯，以及累犯加重、自首減輕暨其
      他法定加減原因（如身分加減）與加減例等一切情形，綜
      其全部罪刑之結果而為比較（最高法院95年5月23日95年
      度第八次刑事庭會議決議參照）。經查：
      (1)修正前刑法第41條第1項前段規定：「犯最重本刑為5年
        以下有期徒刑以下之刑之罪，而受6個月以下有期徒刑
        或拘役之宣告，因身體、教育、職業或家庭之關係或其
        他正當事由，執行顯有困難者，得以1元以上3元以下折
        算一日，易科罰金。」，而被告行為時之易科罰金折算
        標準，修正前罰金罰鍰提高標準條例第2條前段（現已
        刪除）規定，就其原定數額提高為100倍折算1日，則本
        件被告行為時之易科罰金折算標準，最多應以銀元300
        元折算1日，經折算為新臺幣後，最多應以新臺幣900元
        折算1日。惟95年7月1日修正公布施行之刑法第41條第1
        項前段規定：「犯最重本刑為5年以下有期徒刑以下之
        刑之罪，而受6個月以下有期徒刑或拘役之宣告，得以
        新台幣一千元、二千元或三千元折算一日，易科罰金。
        」比較修正前後之易科罰金折算標準，以95年7月1日修
        正公布施行前之規定，較有利於被告，應依刑法第2條
        第1項前段規定，適用修正前之刑法第41條第1項前段及
        修正前罰金罰鍰提高標準條例第2條之規定，定其折算
        標準（最高法院96年台非字第58號判決意旨參照）。
      (2)本件被告犯罪後，刑法第33條第5款關於罰金法定最低
        度刑，原規定為銀元一元以上。95年7月1日修正公布施
        行之刑法第33條第5款則規定為新台幣一千元以上，以
        百元計算之。修正後之刑法第33條第5款規定，並非有
        利於行為人，依刑法第2條第1項規定，應適用行為時之
        規定，併此敘明。
      (3)刑法第51條第5款有關宣告多數有期徒刑定執行刑之上
        限，由不得逾二十年提高為不得逾三十年，經比較新舊
        法結果，以被告行為時之舊法較為有利於被告。又數罪
        併罰，部分犯罪行為在舊法，部分犯罪行為在新法，裁
        判在新法施行後，如各罪均合於易科罰金，依最有利於
        行為人之舊法諭知易科罰金之折算標準（臺灣高等法院
        暨所屬法院因應新修正刑法施行座談會研討結論要旨參
        照）。
      (4)被告行為後，刑法第55條牽連犯及第56條連續犯之規定
        ，業經修正公布刪除，並於95年7月1日施行，則被告行
        為後新法業已刪除牽連犯之規定，此刪除雖非犯罪構成
        要件之變更，但顯已影響行為人刑罰之法律效果，自屬
        法律有變更，依新法第2條第1項規定，比較新、舊法結
        果，仍應適用較有利於被告之行為時法律即舊法論以牽
        連犯、連續犯。
      (5)綜上，經綜合法律修正前後之整體比較，揆諸前揭最高
        法院決議及修正後刑法第2條第1項之「從舊從輕」原則
        ，適用94年2月2日修正前之刑罰法律，對被告較為有利
        ，自應整體適用修正前刑法之相關規定。
    2.核被告所為事實一行為，係犯刑法第216條、第210條之行
      使偽造私文書罪、同法第339條第1項之詐欺取財罪。被告
      偽造附表一所示之署押、盜用印章之行為，均係偽造私文
      書之部分行為，又偽造私文書後持以向一銀佳里分行行使
      ，已為行使之高度行為所吸收，均不另論罪。又其先後6
      次行使偽造私文書犯行，時間緊接，犯罪構成要件相同，
      顯係基於概括犯意反覆為之，為連續犯，應論以一罪並依
      法加重其刑。至被告所犯之上開連續行使偽造私文書、詐
      欺取財2罪間，具有方法、結果關係，應依牽連犯之規定
      從一重之連續行使偽造私文書罪處斷。被告所為事實二行
      為，係犯刑法第216條、第210條之行使偽造私文書罪、同
      法第339條第2項之詐欺得利罪。被告偽造附表二所示之署
      押、盜用印章之行為，均係偽造私文書之部分行為，又偽
      造私文書後持以向一銀佳里分行行使，已為行使之高度行
      為所吸收，均不另論罪。又其先後2次行使偽造私文書犯
      行，犯罪構成要件相同，顯係基於概括犯意反覆為之，為
      連續犯，應論以一罪並依法加重其刑。至被告所犯之上開
      連續行使偽造私文書、詐欺得利2罪間，具有方法、結果
      關係，應依牽連犯之規定從一重之連續行使偽造私文書罪
      處斷。起訴書原以被告上開犯行所犯法條，僅屬刑法第
      217條第1項、第2項之偽造署押、盜用印章罪，而漏未論
      訴被告刑法第216條、第210條之行使偽造私文書罪、同法
      第339條第1項、第2項之詐欺取財及詐欺得利罪，惟起訴
      之偽造署押及盜用印章部分與漏未論訴之行使偽造私文書
      罪部分係屬實質上一罪，另詐欺取財及詐欺得利部分與起
      訴部分係具有牽連關係之裁判上一罪，均為起訴效力所及
      ，且業經公訴檢察官當庭補正，本院自應併予審究。又被
      告所犯前開2次連續行使偽造私文書罪之犯行，犯意各別
      ，行為互殊，應分論併罰。爰審酌被告因親屬情誼與信任
      ，而取得告訴人丙○○借款印章，嗣因需款恐急，竟未經
      因告訴人之同意，即冒用告訴人名義，向一銀佳里分行辦
      理借款及展期，造成一銀佳里分行及告訴人財物損失，及
      被告犯後猶詞否認，毫無悔意之態度等一切情狀，分別量
      處如主文所示之刑，並諭知易科罰金之折算標準，及定其
      應執行之刑。又被告所犯行使偽造私文書2罪，其犯罪時
      間均在96年4月24日以前，核與中華民國96年罪犯減刑條
      例第2條第1項第3款所定減刑條件相符，爰依同條例第7條
      之規定，於裁判時，減其宣告刑2分之1，所處有期徒刑部
      分減刑後，併諭知易科罰金之折算標準。
    3.附表一、二所示之私文書，業已交付予一銀佳里分行，為
      銀行所有，自不得依刑法第38條第1項第2款宣告沒收，惟
      其上偽造之「丙○○」署名，應依刑法第219條之規定不
      問屬於犯人與否均沒收之。至於附表一、二取款憑條上之
      「丙○○」印文，係被告未經授權盜用他人之真正印章，
      非屬偽造之印文，自無庸依刑法第219條規定宣告沒收（
      最高法院51年台上字第1054號、48年台上字第113號判例
      意旨參照）併此敘明。
據上論斷，應依刑事訴訟法第299條第1項前段、刑法第2條第1項
前段、第216條、第210條、第339條第1項、第2項、第219條、刑
法修正前第41條第1項前段、第51條第5款、第55條、第56條，刑
法施行法第1條之1、第3條之1第3項，廢止前罰金罰鍰提高標準
條例第2條，中華民國九十六年罪犯減刑條例第2條第1項第3款、
第7條，判決如主文。
本案經檢察官乙○○到庭執行職務。
中    華    民    國    98    年    9     月    2     日
            刑事第七庭  審判長法  官  賴純慧
                              法  官  鄧希賢
                              法  官  田幸艷
以上正本證明與原本無異。
如不服本判決應於收受本判決後10日內向本院提出上訴書狀，並
應敘述具體理由。其未敘述上訴理由者，應於上訴期間屆滿後20
日內向本院補提理由書狀（均須按他造當事人之人數附繕本）「
切勿逕送上級法院」。
                              書記官  莊文茹
中    華    民    國    98    年    9     月    2     日
附表一
┌──┬────────┬───────────────┐
│編號│   偽造之文書   │偽造之署押及盜用之印章        │
│    │                │                              │
├──┼────────┼───────────────┤
│ １ │84年6月20日借款 │申請人欄偽造之「丙○○」署押1 │
│    │申請書          │枚，並於該欄項下盜蓋「丙○○」│
│    │                │印章                          │
├──┼────────┼───────────────┤
│ ２ │84年6月21日借據 │借款人欄偽造之「丙○○」署押1 │
│    │                │枚，並於該欄項下盜蓋「丙○○」│
│    │                │印章                          │
├──┼────────┼───────────────┤
│ ３ │84年6月24日活期 │存戶簽章欄偽造之「丙○○」署押│
│    │儲蓄存款取款憑條│1枚，並於該欄項下盜蓋「丙○○ │
│    │                │」印章                        │
├──┼────────┼───────────────┤
│ ４ │84年6月29日活期 │存戶簽章欄偽造之「丙○○」署押│
│    │儲蓄存款取款憑條│1枚，並於該欄項下盜蓋「丙○○ │
│    │                │」印章                        │
├──┼────────┼───────────────┤
│ ５ │84年8月14日活期 │存戶簽章欄偽造之「丙○○」署押│
│    │儲蓄存款取款憑條│1枚，並於該欄項下盜蓋「丙○○ │
│    │                │」印章                        │
├──┼────────┼───────────────┤
│ ６ │84年9月27日活期 │存戶簽章欄偽造之「丙○○」署押│
│    │儲蓄存款取款憑條│1枚，並於該欄項下盜蓋「丙○○ │
│    │                │」印章                        │
└──┴────────┴───────────────┘
附表二
┌──┬────────┬───────────────┐
│編號│   偽造之文書   │偽造之署押及盜用之印章        │
│    │                │                              │
├──┼────────┼───────────────┤
│ １ │85年6月15日展期 │申請人（即借款人）欄偽造之「楊│
│    │申請書          │輝雄」署押1枚，並於該欄項下盜 │
│    │                │蓋「丙○○」印章              │
├──┼────────┼───────────────┤
│ ２ │85年6月21日借款 │立約定書人欄偽造之「丙○○」署│
│    │展期約定書      │押1枚，並於該欄項下盜蓋「楊輝 │
│    │                │雄」印章                      │
└──┴────────┴───────────────┘
附錄本案所犯法條全文
中華民國刑法第210條
偽造、變造私文書，足以生損害於公眾或他人者，處 5 年以下
有期徒刑。
中華民國刑法第216條
行使第 210 條至第 215 條之文書者，依偽造、變造文書或登載
不實事項或使登載不實事項之規定處斷。
中華民國刑法第339條
意圖為自己或第三人不法之所有，以詐術使人將本人或第三人之
物交付者，處5年以下有期徒刑、拘役或科或併科1千元以下罰金
。
以前項方法得財產上不法之利益或使第三人得之者，亦同。
前二項之未遂犯罰之。


司法院資訊處製作；財團法人民間司法改革基金會備份。
